【裁判字號】    89,訴,3348
【裁判日期】    901004
【裁判案由】    老年農民福利津貼
【裁判全文】
臺北高等行政法院判決                            八十九年度訴字第三三四八號
                              .
    原      告  甲○○
    訴訟代理人  乙○○
    被      告  行政院農業委員會
    代  表  人  陳希煌（主任委員）
    訴訟代理人  丁○○
                戊○○
                丙○○
右當事人間因老年農民福利津貼事件，原告不服行政院中華民國八十九年十月十六日
台八十九訴字第三○○四三號再訴願決定，提起行政訴訟。本院判決如左：
    主  文
原告之訴駁回。
訴訟費用由原告負擔。
    事  實
一、事實概要：緣原告於民國（下同）八十八年五月十三日由其戶籍所在地之台中市
    農會申請補發老年農民福利津貼，經台中市農會報請勞工保險局（以下簡稱勞保
    局）審查結果，以原告依八十七年十一月十一日修正公布之老年農民福利津貼暫
    行條例（以下簡稱老農津貼暫行條例）第五條規定申請補發老年農民福利津貼（
    以下簡稱老農津貼），應發給金額新台幣（下同）八一、○○○元，乃以八十八
    年十月二十日保受字第六六七二五三五號函復原告。原告以其八十六年一月至八
    十七年十月之老農津貼漏未補發云云，向勞保局提出申復。經該局以八十八年十
    一月二十二日八八保受字第一○○七六一七號函復，略以原告八十六、八十七年
    度老農津貼所應比對之八十四、八十五年度所得、財產均未超過規定，惟依修正
    前老年農民福利津貼申領及核發辦法第四條及第六條規定，所請補發八十六年一
    月至八十七年十月老農津貼仍應不予發給等語。原告不服，以其八十四及八十五
    年度均提出申請，因排富條款而遭否准，致八十六年及八十七年度未提出申請，
    如今法令修改，勞保局主動補發八十四及八十五年度老農津貼，卻不補發八十六
    及八十七年度，又現行法令已刪除排富條款，財產超過五百萬元之年度，不必申
    請，即可補領，其財產未達五百萬元之年度，卻因當年度未申請，如今即未准補
    領，實不合理云云，訴經被告訴願決定，以勞保局查得原告於八十六年一月至八
    十七年十月當時所得財產未超過標準，且無專任農業外職業，原告當時未依行為
    時老年農民福利津貼申領及核發辦法第二條第一項及第六條規定申請發給老農津
    貼，遲至八十八年始申請補發，勞保局以其當時未曾提出申請而不予發給，並無
    不合。又勞保局以原告當時所得、財產未超過標準，且無專任農業外職業，未具
    行為時老年農民福利津貼申領及核發辦法第二條第一項第二款至第四款之情形，
    自不得依八十七年十一月十一日修正公布之老農津貼暫行條例第五條規定申請補
    發，乃不予補發八十六年一月至八十七年十月之老農津貼，並無違誤，而駁回其
    訴願，原告不服，提起再訴願亦遭駁回，遂向本院提起行政訴訟。
二、兩造聲明：
  (一)原告聲明：(1)再訴願決定、訴願決定及原處分均撤銷。(2)請求被告機關為補發二
    十二個月（及六萬六千元）之老年農民津貼之處分。
  (二)被告聲明：駁回原告之訴。訴訟費用由原告負擔。
三、兩造之爭點：原告於八十六年一月至八十七年十月所應比對之年度所得、財產狀
    況未超過「排富條款」標準，亦無專任外職業，符合八十八年四月三十日修正前
    ，即八十四年六月八日發布施行之老年農民福利津貼申領及核發辦法第二條第一
    項申領條件卻未提出申請，遲至八十八年五月十三日才申請補發，勞保局否准所
    請，是否合法？
甲、原告主張之理由：
  (一)按老年農民福利津貼暫行條例第三、四條之規定發給之對象其要件僅為：(1)年滿
    六十五歲、(2)參加農民健康保險年資合計六個月以上。(3)未領取其他社會保險之
    老年給付或同一期間內政府發放之生活補助或津貼者。原告均已符合該等要件，
    應依法發給。
  (二)勞保局函知不予發給之依據無非以原告於八十四年六月四日所訂之老年農民福利
    津貼申領及核發辦法第二條第一項第四款為據，但該辦法顯已違法律保留原則，
    增加法律所無之限制，豈符合該條例第一條：「為照顧老年農民生活、增進農民
    福址」之意旨？
  (三)按老年農民福利津貼申領及核發辦法並未符合公平及正義之原則，蓋該辦法對有
    富子、富孫之所謂「貧農」並無法防止，其只要將存款或財產移轉至親屬名下，
    即仍可申領，何來公平之有？況該辦法並未處理負債部份，例如尚有借款未屆清
    償期，是否亦應予扣除？
  (四)訴願及再訴願決定均以附帶決議為據亦不明立法程序及其效力所致，蓋法律案通
    過時之附帶決議，不但非法律，且依我國憲法，中央法規標準法及立法院組織法
    均無明文規定，何能限制人民權利？其所謂「附帶決議」僅具有政治效果或建議
    作用，並無法的拘束力，上開決定及處分均違反依法行政原則，顯屬違法。
  (五)又老年農民福利津貼申領及核發辦法係依老年農民福利津貼暫行例第四條第二項
    之授權所訂定，但期為概括授權，故僅能就細節性，技術性事項加以規定（參照
    司法院大法官釋字第三六七號解釋理由書），該辦法增加個人綜合所得額之限制
    部分，不但違反授權明確性之原則（參照司法院大法官釋字第三一三、三四六、
    三六七、三九○、三九四及四○二號解釋）亦有增加法律所無之限制（參照司法
    院大法官釋字第二七四號解釋）已逾越法律之規定（參照司法院大法官釋字三八
    ○號解釋）顯屬違法。請撤銷原處分、訴願及再訴願決定。
乙、被告主張之理由：
  (一)按老年農民年滿六十五歲且參加農民健康保險年資合計六個月以上者，其福利津
    貼之發放至本人死亡當月止。又「老年農民因中央主管機關八十四年六月八日發
    布施行之老年農民福利津貼申領及核發辦法第二條第一項第二款至第四款規定，
    不能申領福利津貼者，於本條例修正施行後，得依本條例修正施行前規定，申請
    補發。」為八十七年十一月十一日修正公布之老年農民福利津貼暫行條例第三條
    及第五條規定。次按「老年農民年滿六十五歲，正參加農民健康保險，其加保年
    資合計六個月以上，且無左列各款情形之一者，得依本辦法申領福利津貼：一、
    已領取其他社會保險之老年給付或同一期間內政府發放之生活補助或津貼者；二
    、具有農業外之專任職業者；三、農業用地、農舍以外，其個人土地及房屋價值
    合計超過新台幣五百萬元者；四、最近一年度其個人綜合所得總額超過該年全年
    基本工資者。」「符合第二條第一項所定資格之老年農民申請發給福利津貼時，
    應填具申請書，並檢附身分證正背面影本一份，向戶籍所在地之基層農會申領之
    。前項申領，應按年辦理；其申請手續係委託他人辦理者，應另填具委託書。」
    「福利津貼之發放，除本條例公布施行後第一次發放，中央主管機關有特別規定
    外，自受理申請日當月開始起算。」為八十八年四月三十日修正前老年農民福利
    津貼申領及核發辦法第二條第一項、第四條及第六條第二項所明定。
  (二)惟據勞保局查得原告於八十六年一月至八十七年十月之所得、財產未超過標準，
    亦無專任外職業，當時原告符合申領條件卻未提出申請，遲至八十八年五月十三
    日才申請補發，該局以原告當時未具行為時老年農民福利津貼申領及核發辦法第
    二條第一項第二款至第四款之情形，自不得依八十七年十一月十一日修正公布之
    老年農民福利津貼暫行條例第五條規定申請補發。揆諸首揭說明，勞工保險局核
    定不予發給，並無不當，駁回其訴願、再訴願，亦無不妥，均請予以維持。
    理  由
一、按「老年農民年滿六十五歲，正參加農民健康保險，其加保年資合計六個月以上
    ，且無左列各款情形之一者，得依本辦法申領福利津貼：一、已領取其他社會保
    險之老年給付或同一期間內政府發放之生活補助或津貼者。二、具有農業外之專
    任職業者。三、農業用地、農舍以外，其個人土地及房屋價值合計超過新台幣五
    百萬元者。四、最近一年度其個人綜合所得總額超過該年全年基本工資者。」「
    符合第二條第一項所定資格之老年農民申請發給福利津貼時，應填具申請書，並
    檢附身分證正背面影本各一份，向戶籍所在地之基層農會申領之。前項申領，應
    按年辦理‧‧‧。」「福利津貼之發放，除本條例公布施行後第一次發放，中央
    主管機關有特別規定者外，自受理申請日當月開始起算。」分別為八十四年六月
    八日發布施行之老年農民福利津貼申領及核發辦法第二條第一項、第四條、第六
    條第二項所規定。上開「福利津貼之發放，除本條例公布施行後第一次發放，中
    央主管機關有特別規定者外，自受理申請日當月開始起算」之規定，核與八十四
    年五月三十一日公布施行之老年農民福利津貼暫行條例第四條前段「符合前條資
    格條件之老年農民，得申請發給福利津貼，每月新台幣三千元」規定意旨相符。
    老年農民福利津貼之發放既係自受理申請日當月開始起算，每月三千元，則於申
    請時即不能請求追溯自申請日當月以前之月份起算，易言之，具備申領老年農民
    福利津貼資格者，每月三千元之福利津貼，應於當月內申請，逾月即喪失前一個
    月之福利津貼請求權。
二、次按「老年農民因中央主管機關八十四年六月八日發布施行之老年農民福利津貼
    申領及核發辦法第二條第一項第二款至第四款規定，不能申領福利津貼者，於本
    條例修正施行後，得依本條例修正施行前規定，申請補發。」為八十七年十一月
    十一日修正公布施行之老年農民福利津貼暫行條例第五條所規定，此乃法律特別
    針對原不符合八十四年六月八日發布施行之老年農民福利津貼申領及核發辦法第
    二條第一項第二款至第四款所規定老年農民福利津貼申請資格者，所為准予追溯
    補發之規定，對於原具備申領老年農民福利津貼資格者，即無法比照適用。
三、查原告於八十六年一月至八十七年十月當時所應比對之年度所得、財產狀況未超
    過標準及無專任農業外職業，即具備申領老年農民福利津貼資格，當時卻未依八
    十四年六月八日發布施行之老年農民福利津貼申領及核發辦法第二條第一項、第
    六條規定申請發給福利津貼，遲至八十八年五月十三日才申請補發，勞保局核定
    因其當時未曾提出申請，已喪失八十六年一月份至八十七年十月份之福利津貼請
    求權，而不予補發，揆諸前開說明，並無不合。又因原告當時所得財產未超過標
    準及無專任農業外職業，即具備申領老年農民福利津貼資格，不是因中央主管機
    關八十四年六月八日發布施行之老年農民福利津貼申領及核發辦法第二條第一項
    第二款至第四款規定而不能申領福利津貼者，自不得依前揭八十七年十一月十一
    日修正公布施行之老年農民福利津貼暫行條例第五條規定申請補發。
四、綜上所述，勞保局依首揭規定核定因原告當時所得財產未超過標準及無專任農業
    外職業，當時未曾提出申請，而不予補發八十六年一月至八十七年十月之福利津
    貼，要無違誤，一再訴願決定遞予維持，均無不合，原告起訴意旨，仍執陳詞及
    個人主觀之見解，請求撤銷一再訴願決定及原處分，並請求被告機關為補發系爭
    二十二個月之老年農民津貼之處分，為無理由，應予駁回。
據上論結，本件原告之訴為無理由，爰依行政訴訟法第九十八條第三項前段，判決如
主文。
中      華      民      國    九十    年      十      月        四      日
                         臺 北 高 等 行 政 法 院  第 五 庭
                                           審 判 長 法  官  姜素娥
                                                    法  官  帥嘉寶
                                                    法  官  林文舟
右為正本係照原本作成。
如不服本判決，應於送達後二十日內，向本院提出上訴狀並表明上訴理由，如於本判
決宣示後送達前提起上訴者，應於判決送達後二十日內補提上訴理由書（須按他造人
數附繕本）。
中      華      民      國     九十     年      十      月      八      日
                                                    書記官  林孟宗


司法院資訊處製作；財團法人民間司法改革基金會備份。
